臺北高等行政法院判決　　　　　　　　　　　　　　九十二年度訴字第二二○八號
　　　　　　　　　　　　　　　.
　　原　　　告　駿翔通運股份有限公司
　　代　表　人　甲○○
　　訴訟代理人　卓忠三律師
　　被　　　告　財政部臺灣省北區國稅局
　　代　表　人　許虞哲（局長）
　　訴訟代理人　乙○○
右當事人間因營利事業所得稅事件，原告不服財政部中華民國九十二年四月一日台財
訴字第０八九００六０六七二號訴願決定，提起行政訴訟。本院判決如左：
　　主  　　文
原告之訴駁回。
訴訟費用由原告負擔。
　　事  　　實
一、事實概要：原告（原名欣安交通股份有限公司，八十八年十月十五日申准變更名
    稱為駿翔通運股份有限公司）八十三年度營利事業所得稅結算申報，因帳載不全
    ，經被告依所得稅法第八十三條規定，按同業利潤標準核定其課稅所得為新台幣
    （下同）八、二七四、八○四元，應補徵稅額為一、九六七、四六四元。原告不
    服，申經復查結果，未獲准變更，提起訴願，亦遭決定駁回，遂向本院提起行政
    訴訟。
二、兩造聲明：
　(一)原告聲明：
    1.訴願決定、復查決定及原處分均撤銷。
    2.訴訟費用由被告負擔。
　(二)被告聲明：
    1.駁回原告之訴。
    2.訴訟費用由被告負擔。
三、兩造之爭點：
    1.原告八十三年度營利事業所得稅結算申報，被告於核定後，可否因檢調單位查
      獲訴外人李文鑫集團申報或簽證案件涉嫌逃漏稅捐，查扣證物中有原告之資料
      ，再通知原告提示帳證供核，且再核定稅額？
　　2.原告八十三年度之帳簿憑證是否因李文鑫犯罪集團案件遭調查局查扣致下落不
　　　明，而無法完整提示供核？
　(一)原告主張之理由：
    1.按「按行政處分之效力，在一般正常情形下，應發生公法上之效力，因行政處
      分本身原為公的權力，除其處分當時有重大明顯之瑕疵絕對認為無效，或因發
      生行政訟爭，經有權機關將其撤銷外，具有強制他人不得否認之確定力，故有
      效成立之行政處分，對於人民與國家雙方均有拘束力，縱嗣後法令有所改變，
      如無明文規定廢止或撤銷其原有法律上之效果，仍不得任意變更其已確定之效
      力」，行政法院（現改制為最高行政法院）六十三年判字第五五八號著有判例
      ，蓋為保障人民對行政處分之正當合理信賴，即充分肯定行政處分具有強制他
      人不得否認之實質確定力，對於人民與國家雙方均有拘束力。尤以經稅捐稽徵
      機關依法核定稅捐之處分，更有法律以明文規定其確定效力。次按「第一項所
      稱確定，係指左列各種情形：(一)經稅捐稽徵機關核定之案件，納稅義務人未依
      法申請復查者。(二)經復查決定，納稅義務人未依法提起訴願者。(三)經訴願決定
      ，納稅義務人未依法提起再訴願者。(四)經再訴願決定，納稅義務人未依法提起
      行政訴訟者。(五)經行政訴訟判決者。」，稅捐稽徵法第三十四條第三項亦定有
      明文，是經稅捐稽徵機關核定之案件，衹要具備前開法條所列情形之一者，即
      具確定效力，
    2.就前開判立及法律規定以觀，原告既未就系爭課稅處分申請復查，自生確定效
      力。且凡經其依據所得稅法第八十、八十一條第一項規定核定之案件，不論被
      告內部作業係用何種方式核定，基於「人民在法律上一律平等」，均應具有相
      同之確定效力，殆無疑義。按「本件原告八十三年度營利事業所得稅結算申報
      ，列報全年課稅所得額為．．．．，經被告〝書面審查〞依其申報數核定有案
      ，有被告八十五年七月二日八十三年度營利事業所得稅結算申報核定通知書在
      卷足憑。原告未依法申請復查，依稅捐稽徵法第三十四條第三項第一款之規定
      ，即告確定，自有拘束被告機關之效力」，最高行政法院九十年度判字第二三
      一號判決理由亦明確闡示。
    3.按「稽徵機關對於會計師依本辦法代理所得稅簽證申報案件及所提供查帳報告
      、查帳工作底稿以及其他有關表報說明，倘有疑問或認為尚有應行查核事項，
      除得向該會計師查詢，或通知會計師限期補具查核說明文件，或通知會計師向
      委託人調閱帳簿文據並會同審核外，對會計師代理簽證申報案件，應就書面查
      核認定。」，會計師代理所得稅事務辦法第十四條定有明文，系爭案件係委託
      合格會計師代理簽證申報，依法應先就會計師所提供查帳報告、查帳工作底稿
      等查核認定，而非得逕行要求原告提示帳證，且本案亦經核定確定在案，被告
      並無理由重行核定。
    4.依行為時營利事業所得稅結算申報書面審核案件抽查辦法第五條第一項「依前
      條規定應行抽查案件，其經會計師查核簽證者，稽徵機關應通知代理會計師向
      委託人調取帳簿、文據查核。但不得以電話或口頭通知。」之規定，系爭案件
      係依法委託會計師查核簽證，縱被告認有抽查原告營利事業所得稅結算申報案
      件之必要，亦應先踐行此抽查辦法之規定，通知代理會計師。此乃被告應盡之
      職責，亦為原告應受會計師專業輔助之權利。被告不得未經依法通知及未實際
      查證會計師是否無法通知，即以臆測推斷之理由推卸其應盡之責，不通知代理
      會計師，逕行要求原告提示帳證，於法自有未合又。
    5.原告於訴願時因取回部分為被告機關扣留之帳冊憑證，經整理後，提具訴願補
      充理由（見訴願補充理由書及雙掛號回執影本）），被告未曾答辯。而訴願決
      定機關亦未曾對該等理由表示任何意見，於法應有未洽。
  (二)被告主張之理由：
　　1.按「稅捐之核課期間，依左列規定：一、依法應由納稅義務人申報繳納之稅捐
　　　，已在規定期間內申報，且無故意以詐欺或其他不正當方法逃漏稅捐者，其核
      課期間為五年。二、依法應由納稅義務人實貼之印花稅，及應由稅捐稽徵機關
      依稅籍底冊或查得資料核定課徵之稅捐，其核課期間為五年。三、未於規定期
      間內申報，或故意以詐欺或其他不正當方法逃漏稅捐者；其核課期間為七年。
      在前項核課期間內，經另發現應徵之稅捐者，仍應依法補徵或並予處罰，在核
      課期間內未經發現者，以後不得再補稅處罰。」，為行為時稅捐稽徵法第二十
      一條所明定。次按「本法第八十三條所稱之帳簿文據，其關係所得額之一部或
      關係課稅年度中某一期間之所得額，而納稅義務人未能提示者，稽徵機關得就
      該部分依查得之資料或同業利潤標準核定其所得額。」，為所得稅法施行細則
      第八十一條所明定，所謂未提示，兼指帳簿文據全部未提示，或雖提示而不完
      全、不健全或不相符者，均有其適用，行政法院著有六十一年判字第一九八號
      判例可資參照。另按「稽徵機關對於會計師依本辦法代理所得稅簽證申報案件
      及所提供查帳報告、查帳工作底稿以及其他有關表報說明，倘有疑問或認為尚
      有應行查核事項，除得向該會計師查詢，或通知會計師限期補具查核說明文，
      或通知會計師向委託人調閱帳簿文據並會同審核外，對會計師代理簽證申報案
      件，應就書面查核認定。但會計師逾期未提送帳簿文據或喪失稅務代理人資格
      ，或其他原因致無法通告時，稽徵機關得直接向該委託人調取帳簿文據查核。
      」，為會計師代理所得稅事務辦法第十四條第一項所明定。又按「對於檢調單
      位查扣發交查核之委託李文鑫集團簽證或申報案件，其營利事業所得稅審查及
      違章之處理，請依下例原則辦理。（一）帳證完備者：依所得稅法及營利事業
      所得稅查核準則等相關法令核實認剔，如有違章情事，依法處罰。（二）帳證
      不完備：經通知補正，無法提示或提示不完全者：１已取具承諾書者：視承諾
      內容依相關法令予以查核，違章部分並按所得稅法第一百十條等相關規定處罰
      。２未取具承諾書者：其所得額依所得稅法第八十三條規定按同業利潤標準予
      以核定。免罰。……」，為財政部賦稅署八十七年七月二十三日台稅一發八七
      一九五六一九七號函附「研究訂定委託李文鑫集團申報或簽證廠商核課營利事
      業所得稅及違章裁罰作業事宜」會議紀錄所明示。
    2.原告八十三年度營利事業所得稅結算申報案，申報全年所得額四○四、九五○
      元，原經被告依書面審查暫行核定全年所得額四○四、九五○元，嗣經檢調單
      位查獲李文鑫集團簽證或申報案件涉有逃漏稅捐之嫌，乃將查扣資料發交被告
      審理，被告遂據財政部賦稅署八十七年七月二十三日台稅一發第八七一九五六
      一九七號函決議，通知原告提示帳證文據供核，惟原告未依限提示，乃依所得
      稅法第八十三條規定，按同業利潤標準淨利率百分之七核定營業淨利為六、八
      六三、六一五元，另加計非營業收入一、四二一、三三二元，減除非營業損失
      一○、一四三元，核定全年所得為八、二七四、八○四元。
    3.查系爭年度營利事業所得稅復查時，依規定申請復查，惟未檢附相關帳證供核
      ，被告遂函請原告於八十九年二月十四日提示當年度帳簿憑證及有關文據等備
      核，該調帳通知書於八十九年二月十六日合法送達原告，另函請其代理人（群
      英聯合會計師事務所王來順會計師）於八十九年三月十日提示當年度帳簿憑證
      及有關文據等備核，該調帳通知書於八十九年三月六日合法送達其代理人，經
      其代理人申請延期提示，被告遂於八十九年三月十七日北區國稅一第八九○八
      一五六○號函准予延至八十九四月十日提示，惟原告迄未提示帳證供核，致無
      從就其復查事項為之審酌，是原告既未提供足以正確計算營利事業所得額之帳
      簿憑證及會計紀錄供核，揆諸行政法院三十六年度判字第十六號判例「當事人
      主張事實，須負舉證責任，倘其所提出之證據，不足為主張事實之證明，自不
      能認其主張之事實為真實。」意旨，要難認其主張有理由，原核定依前揭規定
      核定全年所得為八、二七四、八○四元，並無不合。
    4.茲原告主張應先就會計師所提供查帳報告、查帳工作底稿等查核認定或通知代
      理會計師向委託人調取帳簿、文據查核，不得逕行要求原告提示帳證；另原告
      稱帳冊已由法務部調查局台北縣調查站交由原處分機關，被告既不將該資料全
      數發還原告予以整理後交由會計師提示，復不就該等其已管有之資料查核，卻
      以未提示帳冊之理由逕行更正核定，其核定理由與實情不符，有混淆事實之嫌
      等節。經查本件調查站查扣證物為（１）資料袋乙袋（袋內手稿損益表無公司
      負責人簽章）、（２）總帳兩本、（３）傳票十二本、（４）銷貨發票二十四
      本、（５）二聯式發票一疊，其所查扣之帳簿文據不完全，無法勾稽查核；被
      告遂通知原告提示帳證文據供核，惟原告未依限提示，依稅捐稽徵機關管理營
      利事業會計帳簿憑證辦法第二十五條規定，原告應於會計師查核簽證申報完竣
      後，將八十三年度之帳簿憑證留置於申請人之營業場所，以備主管稽徵機關隨
      時查核，始為適法，被告經通知原告提示帳證文據供核，惟原告仍未依限提示
      ，原核定按同業利潤標準核定其所得額，其程序尚無違誤。另被告亦曾通知原
      告前來具領當年度帳簿憑證，該通知於八十九年三月十日投遞，惟經原告拒絕
      收受，有通知書及送達回執附卷可稽，空言主張，委無可採。
    5.又原告主張其八十三年度營利事業所得稅業既經核定後係屬確定案件，不應再
      予重新核定一節，查原告之會計師於八十四年五月三十日查核簽證申報完竣，
      若無故意以詐欺或其他不正當方法逃漏捐者，其核課期間為五年，即由申報次
      日八十五年五月三十一日起應至八十九年五月三十一日始屆滿，況本案亦涉及
      李文鑫集團簽證或申報案件逃漏稅捐之嫌，是本件並未逾核課期間，則被告於
      核課期間內發現應徵之稅捐者，仍應依法補徵，而原告就該案被告於核課期間
      內所為之課稅處分，誤認為業經確定之案件，顯係誤解，併予陳明。
    6.至原告所稱於訴願時因取回部分為被告機關扣留之帳冊，提具訴願補充理由書
      ，被告未曾答辯，而訴願機關於訴願決定後，亦未曾對該等理由表示任何意見
      等語。查原告雖於九十年十月二十九日補具訴願補充理由書，惟因本案被告業
      於八十九年九月十一日北區國稅法第八九一○七六八八號函檢卷答辯在案，該
      案業繫屬於訴願機關；又被告調增原告營業收入一三、四一一、○○○元，剔
      除出售資產損失一、八三○、二二○元之部分，查被告初查時，原告並未提示
      相關資料佐證，其原核定將原告申報營業收入調節出售資產收入轉入營業收入
      ，其出售資產損失乃不予認定，至本訴訟時原告仍未提示系爭資產出售之發票
      ，亦未提供相關車輛過戶資料，無法據以核算其當年度出售資產損益，併予陳
      明。
　　理  　　由
一、按「稽徵機關進行調查或復查時，納稅義務人應提示有關各種證明所得額之帳簿
    、文據；其未提示者，稽徵機關得依查得之資料或同業利潤標準，核定其所得額
    。」、「本法第八十三條所稱之帳簿文據，其關係所得額之一部或關係課稅年度
    中某一期間之所得額，而納稅義務人未能提示者，稽徵機關得就該部分依查得資
    料或同業利潤標準核定其所得額。」，所得稅法第八十三條第一項、所得稅法施
    行細則第八十一條定有明文。而其所謂未提示，兼指帳簿文據全部未提示，或雖
    提示而有不完全、不健全或不相符者之情形，亦有行政法院六十一年度判字第一
    九八號判例可資參照。又按「稅捐之核課期間，依左列規定：一、依法應由納稅
    義務人申報繳納之稅捐，已在規定期間內申報，且無故意以詐欺或其他不正當方
    法逃漏稅捐者，其核課期間為五年。」、「在前項核課期間內，經另發現應徵之
    稅捐者，仍應依法補徵或並予處罰，在核課期間內未經發現者，以後不得再補稅
    處罰。」、「經稽徵機關書面審核核定之營利事業所得稅結算申報案件，均應列
    入抽查，其範圍如左：會計師查核簽證申報案件，經書面審核核定者。」，亦為
    稅捐稽徵法第二十一條第一項第一款、第二項、營利事業所得結算申報書面審核
    案件抽查辦法第三條第一款所規定。
二、查原告八十三年度營利事業所得稅結算申報原係未列選案件，免調帳證查核，經
    被告依書面審查暫行核定後，台北縣調查站查獲李文鑫集團申報或簽證案件涉有
    逃漏稅捐之嫌，查扣證物中有原告之資料袋，以原告涉嫌漏稅函送被告處理，被
    告分別於八十六年十二月十日、八十六年十二月三十日通知（及准延）原告於八
    十六年十二月二十三日、（准延於）八十七年一月十八日（原通知於八十六年十
    二月二十三日）提示帳證文據供核，惟原告均逾期未提示帳證，然因原告帳載不
    完備，憑證不齊全，致無法查核，遂按同業利潤標準據以核定，嗣原告申請復查
    ，被告亦分別於八十九年二月十四日、三月二日通知原告及簽證會計師（群英聯
    合會計師事務所王來順會計師）於八十九年二月二十四日、三月十日提示帳證文
    據供核，並准會計師延至八十九年四月十日（復王來順會計師八十九年三月十日
    申請函）提示查帳工作底稿等憑據供核，然原告仍逾期均未提示帳證，致無從就
    其申請復查事項審酌之事實，有上開通知函、申請函及掛號郵件收件回執等影本
    附於原處分卷可稽，並為原告所不爭，自堪認為真正。第以原告八十三年度營利
    事業所得稅結算申報既為書面審查核定，在稅捐核課期間內，被告自仍得依營利
    事業所得結算申報書面審核案件抽查辦法予以抽查，況台北縣調查站以原告涉嫌
    漏稅函送被告處理，是原告主張其八十三年度營利事業所得稅結算申報業經被告
    核定，被告即不得再行調帳抽查等語，委無可取。
三、又原告所稱有關帳簿憑證因李文鑫犯罪集團之受到偵訊，遭調查局查扣致下落不
    明，而無法完整提示供核一節。經查依原處分卷所附台北縣調查站查扣函送被告
    處理之查扣資料，計有資料袋一袋內含未經負責人簽章之手稿損益報表、總帳兩
    本、傳票十二本、銷貨發票二十四本及二聯式發票一疊，並無原告八十三年度一
    至十二月扣繳憑單、薪資表等帳簿憑證及有關文據、營業稅及營業額申報書暨繳
    款書、統一發票及統一發票購買證、各式成本表等資料；且本件八十三年度營利
    事業所得稅結算申報案業經會計師於八十四年五月三十日查核簽證申報，原告本
    應依稅捐稽徵機關管理營利事業會計帳簿憑證辦法第二十五條規定，於會計師查
    核簽證申報完竣後，將八十三年度之帳簿憑證留置於其營業場所，以備主管稽徵
    機關隨時查核，始為適法，其竟將帳簿憑證留置他處，其有違規定，至為顯然，
    自不能資為無法提供帳證之依據，所言應先向會計師調取帳簿、文據查核，不得
    逕行要求其提示帳證云云，殊無憑據。況原告未能舉證其八十三年度帳簿憑證係
    經有關機關調閱或查扣以實其說，自難認其主張為真實。再原告八十三年度之帳
    簿憑證既非有關機關因公調閱，致不能提示調查供核，自無營利事業所得稅查核
    準則第十一條第四項末段規定之適用。從而被告以原告經通知提示帳證文據供核
    ，逾期未為提示，乃依所得稅法第八十三條規定，按同業利潤標準核定營業淨利
    ，另加計非營業收入，減除非營業損失暨核定全年所得額，揆諸首揭法條規定及
    判例，並無違誤，訴願決定予以維持，亦無不合，原告徒執前詞，聲請撤銷，為
    無理由，應予駁回。
據上論結，本件原告之訴為無理由，依行政訴訟法第九十八條第三項前段，判決如主
文。
中　　華　　民　　國　　九十三　　　年　　　八　　　　月　　　十二　　　日
                            臺 北 高 等 行 政 法 院  第 三 庭
                                           審 判 長  法    官  鄭忠仁
                                                     法    官  侯東昇
                                                     法    官  林育如
右為正本係照原本作成。
如不服本判決，應於送達後二十日內，向本院提出上訴狀並表明上訴理由，如於本判
決宣示後送達前提起上訴者，應於判決送達後二十日內補提上訴理由書（須按他造人
數附繕本）。
中　　華　　民　　國　　九十三　　　年　　　八　　　　月　　　十二　　　日
             　　　　　　　　　　　　　　　　　　　　書 記 官　林惠堉
